【裁判字號】    92,台上,2859
【裁判日期】    920522
【裁判案由】    偽造文書
【裁判全文】
最高法院刑事判決                              九十二年度台上字第二八五九號
    上  訴  人  甲○○
                乙○○
                丙○○
右上訴人等因偽造文書案件，不服台灣高等法院台中分院中華民國九十一年三月十三
日第二審更審判決（八十九年度上更(一)字第四○四號，起訴案號：台灣台中地方法院
檢察署八十六年度偵字第七三○二、九七六一號），提起上訴，本院判決如左：
    主  文
原判決關於甲○○、乙○○、丙○○部分均撤銷，發回台灣高等法院台中分院。
    理  由
本件原判決撤銷第一審關於上訴人甲○○、乙○○、丙○○部分科刑之判決，改判均
依想像競合犯、牽連犯從一重論處上訴人等共同連續行使偽造私文書，足以生損害於
公眾及他人罪刑（甲○○處有期徒刑二年，乙○○、丙○○各處有期徒刑一年二月）
。固非無見。惟查：(一)、原判決事實認上訴人等與楊通明及已判決確定之楊文蘭、林
俊男係將原判決附表一編號１０至偽造之標貼及編號９之銷售憑證張貼於所偽製酒類
之酒瓶上，據以偽造表示上開偽製酒類係經金門酒廠製造、灌裝及檢驗合格之私文書
等情，似認該「銷售憑證」亦屬私文書性質。然於判決理由則謂金門酒廠在所產製金
門高梁酒上所黏貼之銷售憑證，性質上應屬特許證之一種。因認上訴人等於偽製之金
門高梁酒酒瓶上張貼偽造之銷售憑證，並持以販賣行使，係犯刑法第二百十六條、第
二百十二條之行使偽造特許文書罪。致其事實認定與理由之論述，不無矛盾可指。(二)
、菸酒管理法於民國八十九年四月十九日制定公布，並自九十一年一月一日施行，該
法第四十六條前段規定：「產製或輸入私菸、私酒者，處一年以下有期徒刑、拘役或
科或併科新台幣三十萬元以上一百五十萬元以下罰金」，與上訴人等行為時之台灣省
內菸酒專賣暫行條例第三十七條第一款（本條例已於九十一年五月二十二日公布廢止
）規定：「違反第六條之規定，以手工製造菸類酒類或變造專賣機關製造之菸類酒類
者，處一年以下有期徒刑、拘役或科或併科五千元以下罰金」比較，自以舊法為有利
於上訴人等。原判決於九十一年三月十三日為本件判決時，上開菸酒管理法業已施行
，原判決未予比較論敘，逕適用行為時之舊法，即有不適用法則之違誤。(三)、原判決
事實認甲○○於八十六年九月間起，至八十七年七月間止，連續多次將其在不詳地點
，所偽造之金門特級高梁假酒，售予知情之「錢鑫商行」負責人李鴻明。另於同年六
、七月間，在台中市區旁偏僻處，連續八次以低價將在酒瓶、紙箱貼有偽造Ｓ
ＵＮＴＯＲＹ等商標圖樣之偽造日本三多利酒賣給知情之李鴻明等情。而甲○○雖坦
認該販賣犯行，然於偵審中始終否認該金門特級高梁酒係其所偽製，辯稱該酒係其向
一綽號「阿福」者所購買（見一七五八○號影印偵卷第十七頁背面，原審更(一)卷第九
十六、一二四頁）。原判決事實認該金門特級高梁酒係甲○○所偽製，但於理由內並
未說明此項認定所憑之證據及其心證理由為何，尚嫌理由不備。(四)、原判決事實認上
訴人等供偽製金門高梁酒所用之物，係由另案起訴、審判之共犯楊通明於八十五年五
、六月間，向一名為「阿發」之男子，取得如原判決附表一編號至及附表二編號
偽造之印章；另於同年六、七月間，自一名「李清溪」之男子取得該附表一編號９
至及該附表二編號５至７、１０至、、、等偽造之金門特級高梁酒、金門精
選高梁酒等酒類之包裝、標貼、瓶帽、封套及銷售憑證等物等情。然於判決理由內僅
說明該附表一編號、、及附表二編號之物，係偽造之印章，應依刑法第二百
十九條規定宣告沒收，並未認該附表一編號，亦屬偽造之印章。乃原判決主文則將
之併為沒收諭知，致其主文諭知、事實認定與理由之論述，均有前後不相一致之違誤
。又該附表一編號係馬祖陳年精選高梁酒標貼，而附表二編號、、分別係茅
台酒外包裝盒、酒鬼酒包裝紙盒及酒鬼酒外包裝紙盒，且其備註欄均註明「與本案犯
罪無關」。原判決於理由內亦說明原判決附表一編號及附表二編號、、均難
認係上訴人等及共犯楊通明供犯罪所用或預備之物，無予沒收依據。是原判決此部分
事實認定本身及事實所載與理由之論述，同有前後不相一致情形。(五)、原判決於理由
內，就甲○○部分說明其係雇主，於被警查獲後又再繼續製造假酒，其規模不小，對
社會國民健康造成之危害甚鉅，且犯罪後未能坦承犯行等情狀，而量處有期徒刑四年
。然其主文則諭知甲○○應處有期徒刑二年，是其主文與理由，關於陳某應處徒刑之
宣告，亦有相互歧異之違誤。以上，或係上訴意旨所指摘，或為本院得依職權調查之
事項，應認原判決關於上訴人等三人部分，仍有撤銷發回更審之原因。原判決不另諭
知無罪部分，基於審判不可分之原則，併予發回。
據上論結，應依刑事訴訟法第三百九十七條、第四百零一條，判決如主文。
中      華      民      國    九十二    年      五      月    二十二    日
                              最高法院刑事第十二庭
                                  審判長法官  張  淳  淙
                                        法官  謝  俊  雄
                                        法官  蘇  振  堂
                                        法官  張  春  福
                                        法官  呂  丹  玉
      右正本證明與原本無異
                                              書  記  官
中      華      民      國    九十二    年      五      月    二十九    日


司法院資訊處製作；財團法人民間司法改革基金會備份。
